【裁判字號】    96,上易,279
【裁判日期】    970305
【裁判案由】    給付管理費
【裁判全文】
臺灣高等法院臺中分院民事判決         96年度上易字第279號
上  訴  人   衍慶建設股份有限公司
法定代理人   乙○○
訴訟代理人   蔡壽男律師
被  上訴人   中友御品公寓大廈管理委員會
法定代理人   甲○○
訴訟代理人   陳建勛律師
上列當事人間因給付管理費事件，上訴人對於中華民國96年8月7
日台灣台中地方法院96年度訴字第1255號判決提起上訴，本院於
97年2月20日言詞辯論終結，判決如下：
    主  文
上訴駁回。
第二審訴訟費用由上訴人負擔。
    事  實  及  理  由
一、被上訴人起訴主張：
    上訴人為中友御品公寓大廈門牌號碼台中市○○區○○街32
    8號1樓、2樓之1、3樓之1、4樓之1、2樓之2、3樓之2、4樓
    之2，面積分別為128.89坪、106.49坪、1 06.49坪、106.49
    坪、153.19坪、153.19坪、153.19坪等辦公大樓之區分所有
    權人。依中友御品社區91年度區分所有權人會議之決議，上
    訴人所有之上揭屬於辦公室使用之建物，其管理費收費標準
    為每坪新台幣（下同）25元。另依「中友御品住戶規約」第
    4章第15條規定：為維持本社區管理業務之正常運作，各住
    （業）戶應按規定繳納各項管理費用（管理費採1個月1期，
    2個月收1次，首月10日前繳交完畢。上訴人自93年12月開始
    拒繳管理費，截至96年3月止，總計上訴人欠繳管理費已達
    28個月，共635,000元。又中友御品社區九十一年度區分所
    有權人會議紀錄中決議，其關於「建物登記謄本所載之主要
    用途」，其目的在於區分住戶係辦公室或住家用，而有不同
    之收費標準，並非按照建物登記謄本所載之主要用途的面積
    計算管理費之意，是被上訴人係按照所有權狀上登記之面積
    計算管理費，並無對上訴人所有辦公室部分有超收情形，而
    上訴人本身為建設公司，對於被上訴人管理費計算問題，皆
    不爭執，且於原審關於管理費計算基準之坪數，上訴人卻無
    予以爭執，是上訴人之抗辯並非可採等語等語。為此，依公
    寓大廈管理條例第21條之規定，求為判命上訴人如數給付63
    5,000元及自民國96年5月15日起加計法定遲延利息之判決。
    原審判令上訴人如數給付，上訴人提起上訴。被上訴人答辯
    聲明：上訴駁回。
二、上訴人則以：
  (一)上訴人所有系爭1至4層辦公大樓，為一整棟非封閉式之獨立
    建物，具有獨立出入口，該棟建築物樓層均為上訴人所有，
    是非中友御品公寓大廈之區分所有權人，上訴人並未同意委
    由被上訴人代為管理，自無接受被上訴人管理及繳交管理費
    之義務，被上訴人亦無向上訴人請求給付管理費之權利。況
    系爭辦公大樓自93年12月起至今，有關清潔、保全、維修、
    消防、安檢、警衛及其他一切管理事項，均係由上訴人自行
    另組管理委員會而負責辦理，故被上訴人實際上既未提供上
    開事項之管理服務，上訴人自無給付管理費之義務。加以被
    上訴人之中友御品社區九十一年度區分所有權人會議會議紀
    錄載明：「管理費係由管理委員會依據本社區各項管理預算
    訂定，收入均存入社區專用帳戶以支付包括：公共水電、管
    理公司費用、設備修繕、保養、環境清潔、行政雜支開支…
    」等，惟被上訴人自93年11 日即拒絕依上開決議內容辦理
    ，而改以表示每坪25元之管理費，被上訴人僅負責清掃系爭
    辦公大樓之外圍、樓梯及公廁，因而兩造就管理費及管理範
    圍爭議未決，而上訴人因此於94年1月份自組管理委員會管
    理上訴人所有區域，從而，被上訴人請求上訴人支付93年12
    份起之管理費，為無理由。
  (二)上訴人於本院另主張抵銷抗辯，其表示：被上訴人之管理費
    所憑坪數計算實有錯誤，因上訴人所有328號1樓為157.86平
    方公尺，為47.75坪，惟被上訴人係以128.89坪計算管理費
    。328號2樓之1為171.84平方公尺，為51.98坪，惟被上訴人
    係以106.49坪計算管理費。328號3樓之1為171.84平方公尺
    ，為51.98坪，惟被上訴人係以106.49坪計算管理費。328號
    4樓之1為171.84平方公尺，為51.98坪，惟被上訴人係以106
    .49 坪計算管理費。328號2樓之2為253.44平方公尺，為76.
    67坪，惟被上訴人係以153.19坪計算管理費。328號3樓之2
    為253.44平方公尺，為76.67坪，惟被上訴人係以153.19坪
    計算管理費。328號4樓之2為253.44平方公尺，為76.67坪，
    惟被上訴人係以153.19坪計算管理費，是以上上訴人所有建
    物面積總計為433.7坪，自93年12月1日起至96年3月31日止
    計28個月，每坪以25元計算管理費，上訴人應繳納管理費為
    30萬3590元，被上訴人逾此部份之請求為無理由。再者，上
    訴人自91年10月1日起至93年11月30日止，共計26個月，被
    上訴人以總計907.93坪，每坪25元計算，向上訴人收取管理
    費，共計超收管理費30萬8249元5角（25×（907.93－433.7
    ）×26），故被上訴人超收管理費部分，上訴人於此部份與
    被上訴人請求者主張抵銷等語。上訴人提起上訴，上訴聲明
    ：1.原判決廢棄。2.被上訴人在第一審之訴駁回。3.第一、
    二審訴訟費用由被上訴人負擔。
三、兩造不爭執事實：
  (一)上訴人為中友御品公寓大廈門牌號碼台中市○○區○○街32
    8號1樓、2樓之1、3樓之1、4樓之1、2樓之2、3樓之2、4樓
    之2，面積分別為128.89坪、106.49坪、106.49坪、106.49
    坪、153.19坪、153.19坪、153.19坪等辦公大樓之區分所有
    權人。
  (二)兩造對於中友御品公寓大廈91年度區分所有權人會議會議記
    錄不爭執。
  (三)兩造訂有中友御品住戶規約，其中第16條約定「管理費之訂
    定、調整由管理委員會依每年度每月實際需要預為編列，由
    區分所有權人會議通過。收取、支付等執行細則由管委會決
    議訂定。」
  (四)中友御品公寓大廈91年度區分所有權人會議會議記錄第3案
    （決議）：依建物登記謄本所載之主要用途，辦公用為每坪
    收取管理費25元，住家用為每坪收取管理費50元，授權管理
    委員會可依實際收支情形，調漲 (降)10%，公布一週內，無
    5分之1住戶（含）提書面連署反對，即可於下次收費開始實
    施。
  (五)上訴人自93年12月至96年3月未向被上訴人繳交管理費，金
    額為635,600元。
  (六)被上訴人於96年3月22日以存證信函催告上訴人給付積欠之
    管理費635,600元。上訴人於收到存證信函後，以被上訴人
    對A棟辦公室內外公設部分之清潔、維護、消防安檢均未處
    理，且未負起警衛責任為由，函覆拒絕給付。
  (七)上訴人未得中友御品公寓大廈區分所有權人過半數書面同意
    ，及全體區分所有權人會議決議或規約明定，即與該社區內
    其他辦公室之區分所有權人，自民國94年1月起另成立「干
    城辦公大樓管理委員會」。但並未向台中市政府報備。
四、本院得心證理由：
  (一)按民事訴訟法為督促當事人善盡促進訴訟義務，採行適時提
    出主義，於民事訴訟法第二百七十六條第一項、第四百四十
    七條第一項明定，當事人未於準備程序主張之事項，除有同
    條項但書各款所列之情形外，於準備程序後行言詞辯論時，
    不得主張之，及除有第四百四十七條但書各款所列之情形外
    ，當事人於第二審不得提出新攻擊或防禦方法。就當事人未
    依規定盡適時提出及促進訴訟義務者，使生失權之效果，惟
    此影響當事人權益甚大，故法院於判斷當事人之提出權是否
    存在，決定駁回與否之前，自應盡其闡明義務，最高法院96
    年台上字第2521號裁判見解可參。本件上訴人於本院另行抵
    銷抗辯，主張被上訴人憑藉基準之建物面積應以總面積而不
    包括共同使用面積部份，是被上訴人核計有誤，上訴人以先
    前溢繳部分主張抵銷。核兩造於原審雖已就上訴人所有建物
    面積不為爭執，縱上訴人至本院始提出抗辯，惟該項事實已
    明確，不待本院調查即可判斷，如准上訴人提出，亦不生延
    滯訴訟結果，是應准予上訴人於本院另行主張新攻防方法抵
    銷抗辯之提出，先予敘明。
  (二)上訴人抗辯：上訴人所有系爭1至4層辦公大樓，為一整棟非
    封閉式之獨立建物，具有獨立出入口，該棟建築物樓層均為
    上訴人所有，是非中友御品公寓大廈之區分所有權人等等。
    查：按公寓大廈管理條例之「公寓大廈」，係謂指構造上或
    使用上或在建築執照設計圖樣標有明確界線，得區分為數部
    分之建築物及其基地。又所謂「區分所有」，為指數人區分
    一建築物而各有其專有部分，並就其共用部分按其應有部分
    有所有權，公寓大廈管理條例第3條定有明文。查：上訴人
    所有系爭建物與被上訴人之區分所有權人均共同坐落於台中
    市○○區○○段351-2地號土地，上訴人之應有部份為10000
    0分之32100，此有土地登記謄本卷附可稽（本院卷第53頁）
    ，是上訴人就基地共用部分按其應有部份而有所有權，核兩
    造共有公共設施，於使用上並非可分，上訴人為中友御品公
    寓大廈之區分所有權人，臻無疑義，此不因系爭1至4樓建物
    為上訴人所有，而否認上訴人為中友御品公寓大廈之區分所
    有權人，上訴人所為抗辯並非可採納。
  (三)上訴人抗辯：上訴人於94年另成立管理委員會，其中系爭建
    物清潔、保全、維修、消防、安檢、警衛及其他一切管理事
    項，均係由上訴人自行另組管理委員會而負責辦理，被上訴
    人實際上未提供上開事項，被上訴人請求管理費無理由等等
    。惟按非封閉式之公寓大廈集居社區其地面層為各自獨立之
    數幢建築物，且區內屬住宅與辦公、商場混合使用，其辦公
    、商場之出入口各自獨立之公寓大廈，各該幢內之辦公、商
    場部分，得就該幢或結合他幢內之辦公、商場部分，經其區
    分所有權人過半數書面同意，及全體區分所有權人會議決議
    或規約明定下列各款事項後，以該辦公、商場部分召開區分
    所有權人會議，成立管理委員會，並向直轄市、縣（市）主
    管機關報備。公寓大廈管理條例第26條定有明文。查上訴人
    未得中友御品公寓大廈區分所有權人過半數書面同意，及全
    體區分所有權人會議決議或規約明定，即與該公寓大廈內其
    他辦公室之區分所有權人，自民國94年1月起已另成立「干
    城辦公大樓管理委員會」。但並未向台中市政府報備等情，
    為上訴人所自認。揆諸前揭規定，上訴人另成立之「干城辦
    公大樓管理委員會」，顯不合法。是上訴人以另行組成管理
    委員會，並支出其費用為抵銷抗辯而否認被上訴人之請求，
    並非可採。
  (四)按公寓大廈應設置公共基金，其來源之一為區分所有權人依
    區分所有權人會議決議繳納，又區分所有權人或住戶，積欠
    應繳納之公共基金，或應分擔或其他應負擔之費用，已逾2
    期或達相當金額，經定相當期間催告仍不給付者，管理負責
    人或管理委員會，得訴請法院命其給付應繳之金額及遲延利
    息，公寓大廈管理條例第18條第1項第三款、第21條分別定
    有明文。又給付有確定期限者，債務人自期限屆滿時起，負
    遲延責任。給付無確定期限者，債務人於債權人得請求給付
    時，經其催告而未為給付，自受催告時起，負遲延責任。其
    經債權人起訴而送達訴狀，或依督促程序送達支付命令，或
    為其他相類之行為者，與催告有同一之效力。前項催告定有
    期限者，債務人自期限屆滿時起負遲延責任。遲延之債務，
    以支付金錢為標的者，債權人得請求依法定利率計算之遲延
    利息。復為民法第229條、233條所明文規定在案。查公寓大
    廈應設置公共基金，其以區分所有權人或住戶，積欠應繳納
    之公共基金或應分擔或其他應負擔之費用為前提。而依同條
    例第八條第二項、第十條第二項、第十一條第二項、第十二
    條、第十七條、第十八條第一項之規定，除第八條第二項之
    回復原狀費用、第十七條之保險費、差額補償費及其他費用
    ，應由各該「住戶」負擔外，其餘第十條第二項之共用部分
    修繕、管理、維護費用、第十一條第二項之共用部分拆除、
    重大修繕或改良費用、第十二條之專用部分共同壁及樓地板
    或其內管線維修費用、第十八條第一項之公共基金，均規定
    由區分所有權人（或起造人）分擔、負擔或繳納，或由公共
    基金支付。另依同條例第十條第三項規定：共用部分、約定
    共用部分之管理、維護費用，區分所有權人會議或規約另有
    規定者，從其規定，是除區分所有權人會議或規約，另有規
    定「住戶」應分擔共用部分之管理維護費者外，凡區分所有
    權人應分擔繳納共益之公共基金。查上訴人為系爭大樓區分
    所有權人，依中友御品公寓大廈91年度區分所有權人會議會
    議決議，該社區管理費之收費標準為辦公用為每坪收取管理
    費25元，住家用為每坪收取管理費50元。此有兩造所不爭執
    之組織章程在卷為憑。茲上訴人既為區分所有權人，自應受
    前開區分所有權人大會決議之拘束，而負繳納管理費之義務
    。上訴人固抗辯91年之區分所有權人會議決議，上訴人之區
    分所有權人乙○○並未參加會議等語，但查上訴人之法定代
    理人乙○○於91年之區分所有權人會議確曾參加會議，且該
    會議係按各區分所有權人之住戶分別簽名，上訴人之法定代
    理人乙○○係於住家及辦公大樓之各住戶之項下簽名，業據
    被上訴人提出兩造所不爭之簽到簿卷附可稽，上訴人之抗辯
    核無上開簽到簿之記載不符，尚無足採。另查上訴人自93年
    12月1日起即未繳納管理費，至96年3月底未繳交之管理費，
    被上訴人於96年3月22日以存證信函催告上訴人給付。睽諸
    上訴人所成立之管理委員會既不合法，而依公寓大廈管理條
    例之規定，上訴人不能免除繳納管理費之義務，從而，被上
    訴人依住戶規約授權之收費標準，訴請上訴人如數給付積欠
    之管理費，應予准許。上訴人之抗辯並非可採納。
  (五)上訴人另抗辯：上訴人所有328號1樓為157.86平方公尺，為
    47.75坪，惟被上訴人係以128.89坪計算管理費。328號2樓
    之1為171.84平方公尺，為51.98坪，惟被上訴人係以106.49
    坪計算管理費。328號3樓之1為171.84平方公尺，為51.98坪
    ，惟被上訴人係以106.49坪計算管理費。328號4樓之1為171
    .84平方公尺，為51.98坪，惟被上訴人係以106.49坪計算管
    理費。328號2樓之2為253.44平方公尺，為76.67坪，惟被上
    訴人係以153.19坪計算管理費。328號3樓之2為253.44平方
    公尺，為76.67坪，惟被上訴人係以153.19坪計算管理費。
    328號4樓之2為253.44平方公尺，為76.67坪，惟被上訴人係
    以153.19坪計算管理費，是上訴人所有建物面積總計為433.
    7坪，自93年12月1日起至96年3月31日止計28個月，每坪以
    25元計算管理費，上訴人應繳納管理費為30萬3590元，被上
    訴人逾此部份之請求為無理由。再者，上訴人自91年10月1
    日起至93年11月30日止，共計26個月，被上訴人以總計907.
    93坪，每坪25元計算，向上訴人收取管理費，共計超收管理
    費30萬8249元5角（25×（907.93－433.7）×26），故被上
    訴人超收管理費部分，上訴人於此部份與被上訴人請求者主
    張抵銷云云。按中友御品社區九十一年度區分所有權人會議
    紀錄：依建物登記謄本所載之主要用途，辦公用為每坪收取
    管理費25元。雖上訴人在本院審理中抗辯，上開91年之區分
    所有權人會議決議，僅區分辦公及住家中用，非決議其面積
    計算云云，惟公寓大廈除別有決議外，一般恆以登記簿所記
    載面積比例為計算，未再區分大公、小公，況上訴人既為建
    設公司，對於其面積與公共基金負擔，遠比一般住戶精於計
    算，況於上開會議後，上訴人亦按照登記簿所記載面積繳納
    ，為上訴人在原審所不否認，並列入不爭事項，其事後再翻
    異，顯不足取。是依上訴人所有系爭建物登記謄本建物面積
    應為登記總面積加計共同使用面積計算之，上訴人僅以登記
    總面積，而未包括共同使用面積，予以計算管理費茲為抗辯
    ，並非可採納。故上訴人主張抵銷，並非可採。被上訴人以
    總面積加計共同使用面積，總計坪數以每坪25元請求上訴人
    給付93年12月起至96年3月起，共計28個月之管理費63萬500
    0元，為有理由。
  (六)綜上，上訴人主張為不足採。被上訴人主張本於公寓大廈管
    理條例第21條規定，請求被上訴人給付管理費共計63萬5000
    元，及自96年5月15日起至清償日止，按年息百分之五計算
    之利息，為有理由。原審為上訴人敗訴之判決，並無不合。
    上訴意旨指摘原判決不當，求予廢棄改判，為無理由，應予
    駁回。
四、據上論結，本件上訴為無理由，依民事訴訟法第449條第1項
    、第78條，判決如主文。
中    華    民    國    97    年    3     月    5     日
                  民事第五庭    審判長法  官  林陳松
                                      法  官  古金男
                                      法  官  鄭金龍
以上正本係照原本作成。
不得上訴第三審。
                                      書記官  陳振海
中    華    民    國    97    年    3     月    7     日
                                                      Ｍ


司法院資訊處製作；財團法人民間司法改革基金會備份。
